臺灣高等法院臺南分院民事裁定　　　　　　100年度聲字第4號
聲 請 人　郭 秀 鏞
代 理 人　施 承 典　律師（扶助）
相 對 人　方 士 吉
　　　　　梁 智 淵
上列聲請人因與相對人等間侵權行為損害賠償事件（本院100年
度上字第10號），聲請訴訟救助，本院裁定如下：
    主  文
本件准予訴訟救助。
    理  由
一、按當事人無資力支出訴訟費用者，法院應依聲請，以裁定准
    予訴訟救助，無資力支出訴訟費用之事由，應釋明之，民事
    訴訟法第一百零七條第一項前段及第一百零九條第二項定有
    明文。又該條所謂無資力，係指窘於生活，且缺乏經濟信用
    者而言（最高法院民國﹝下同﹞43年度台抗字第0152號判例
    參照）。次按聲請訴訟救助，依民事訴訟法第一百零九條第
    二項、第二百八十四條之規定，應提出能即時調查之證據，
    以釋明請求救助之事由，是法院調查聲請人是否無資力支出
    訴訟費用，專就聲請人提出之證據為之，如聲請人並未提出
    證據，或依其提出之證據，未能信其無資力支出訴訟費用之
    主張為真實，即應將其聲請駁回，並無派員調查之必要（最
    高法院26年度滬抗字第34號判例意旨參照）。另按經法扶基
    金會分會准予法律扶助之無資力者，其於訴訟程序中，向法
    院聲請訴訟救助時，應准予訴訟救助，但另有不符法律扶助
    事實之證明者，不在此限，法律扶助法第六十二條亦定有明
    文。是法院仍得就當事人資力是否符合民事訴訟法之訴訟救
    助要件進行審查，非絕對受法扶基金會審酌之拘束（最高法
    院97年度台抗字第91號裁定參照）。再者，因訴訟權為憲法
    所保障之基本權，民事訴訟在當事人自己責任原則及貫徹當
    事人主義訴訟構造下，所重視者為當事人在法院訴訟遂行之
    機會平等保障，以及法院公正性中立性之確保，但其僅為形
    式上當事人之平等，然實質意義之平等追求，同屬重要。因
    此，法院之中立性常被需求為一定調整，為完成所謂公共性
    使命及國民信賴，適當的職權進行主義介入，乃為追求實質
    平等之保障。而民事訴訟法第一百零七條之訴訟救助制度之
    具體實現，乃憲法訴訟基本權在民事訴訟程序所應被實踐之
    訴訟權實質內容及實質平等權之保障，亦為國際人權規約所
    稱法律之前人人平等之具體化。基此理念，就當事人是否無
    資力支出訴訟費用須為訴訟救助，提出之證據或聲請不足以
    釋明其有訴訟救助必要者等，法院自非不得以職權為必要調
    查。
二、本件聲請意旨略以：聲請人即上訴人不服臺灣臺南地方法院
    九十九年度重訴字第一六二號判決而提起上訴，且該上訴事
    件為「財團法人法律扶助基金會臺南分會」（下稱法扶基金
    會臺南分會）於原審准予扶助之事件，依法律扶助法第六十
    二條規定，應准予訴訟救助，為此依民事訴訟法第一百零七
    條規定聲請訴訟救助，並暫緩令聲請人繳納上訴費用等語，
    並提出財團法人法律扶助基金會專用委任狀影本一份為證（
    見本院卷第6頁）。
三、經查：
  (一)本件聲請人主張其已就上揭侵權行為損害賠償事件，於本院
    提起上訴，並因其經濟困難並無資力，致無力支出訴訟費用
    ，業向法扶基金會臺南分會申請法律扶助，並經准予訴訟扶
    助等語，已據其提出上訴理由狀（99年度重訴字第0162號侵
    權行為損害賠償事件）及財團法人法律扶助基金會專用委任
    狀影本在卷為證（見本院卷第3至6頁），固屬真實；惟究該
    委任狀所載僅能為聲請人申請法律扶助而獲准予扶助之事實
    而已，尚難謂聲請人就其無資力已為相當之釋明，揆諸上開
    說明，本院仍得就聲請人是否符合訴訟救助要件進行審查。
    而經本院依職權調取聲請人自九十六年至九十八年間之全國
    財產總歸戶資料以察，聲請人於該段期間名下均無所得，亦
    無任何房地等不動產、汽機車及其他資產，有本院「稅務電
    子閘門財產所得調件明細表」附卷可憑（見本院卷第13至17
    頁）。據此，堪認聲請人確有窘於生活，且缺乏經濟信用之
    情形，應無疑義。再徵諸聲請人主張其因相對人等之侵權行
    為受有損害，向相對人等請求損害賠償，自非顯無勝訴之望
    者；據此，自有民事訴訟法第一百零七條前段之適用。
  (二)依上，本件聲請人所為訴訟救助之聲請，於法自屬有據，應
    予准許。
四、據上論結，本件應准予訴訟救助，依民事訴訟法第一百零七
    條前段裁定如主文。
中    華    民    國   100    年    1     月    19    日
                  民事第三庭    審判長法  官    黃崑宗
                                      法  官    王浦傑
                                      法  官    張世展
上為正本係照原本作成。
如對本裁定抗告，須於本裁定送達後10日內向本院提出抗告狀（
須附繕本），並應繳納抗告費新台幣1千元。
中    華    民    國   100    年    1     月    19    日
                                      書記官    吳秋賢